最高法院民事判決　　　　　　　　　　　　　　　八十八年度台上字第二○九二號
　　上　訴　人　考選部
　　法定代理人　吳挽瀾
　　訴訟代理人　蔡明旭律師
　　被 上訴 人　福清營造股份有限公司
　　法定代理人　王吉盛
　　訴訟代理人　吳誠修律師
右當事人間請求給付工程款事件，上訴人對於中華民國八十七年八月十八日台灣高等
法院第二審判決（八十五年度重上字第五○五號），提起上訴，本院判決如左：
    主  文
原判決關於命上訴人給付及負擔訴訟費用部分廢棄，發回台灣高等法院。
    理  由
本件上訴人之法定代理人已變更為吳挽瀾，業經其聲明承受訴訟，核無不合，應予准
許，合先明。
本件被上訴人主張：伊於民國八十年五月十日以總價新台幣（下同）四億四百五十萬
元承攬上訴人發包之國家考場大樓新建工程之土木建築部分，已於八十二年八月十四
日完工，並經上訴人驗收，詎上訴人尚欠尾款一千七百九十一萬四千八百八十五元，
迄未給付。又上訴人依約應給付伊物價指數調整工程款二千二百三十九萬七千五百四
十四元，惟僅給付其中一部，尚餘一千七百五十九萬二千六百七十六元亦未給付等情
，依兩造所立承攬合約之約定，求為命上訴人給付三千五百五十萬七千五百六十一元
，及加付自八十四年十一月二十一日起至清償日止之法定遲延利息之判決（被上訴人
逾上開範圍之請求，業受敗訴判決確定，不予贅列）。
上訴人則以：被上訴人因遲延完工二十六天，應給付伊違約金一千零四十一萬五千二
百九十三元，又因連續壁開挖深度未達契約之約定，減少工程數量應扣除七百四十九
萬九千五百九十二元，扣除該等款項後，伊未欠被上訴人任何工程尾款。又監造建築
師依審計部函示意旨及承攬合約第七條第六、九款之約定核算結果，伊應付被上訴人
之物價指數調整工程款為四百八十萬四千八百六十八元，伊已如數給付，並經被上訴
人領取完畢等語，資為抗辯。
原審廢棄第一審所為此部分被上訴人敗訴之判決，改判如其上述聲明，係以：被上訴
人主張其所承攬之系爭工程已於八十二年八月十四日完工，上訴人尚有尾款一千七百
九十一萬四千八百八十五元未付之事實，業據提出承攬合約為證。上訴人抗辯該款業
經扣抵被上訴人因遲延完工二十六天，應付之違約金一千零四十一萬五千二百九十三
元，及因連續壁開挖深度不符所減少之工程款七百四十九萬九千五百九十二元云云。
查系爭工程固係以八十年五月二十四日為正式開工日期，惟被上訴人於同年七月九日
始收到上訴人委託之建築師所提供之昇降設備（即電梯）審查核准圖說，雖即向台北
市政府工務局建築管理處（下稱建管處）申報放樣勘驗，但勘驗結果發現上訴人提供
之原設計圖尺寸與都市計畫圖尺寸不符，經建築師重新檢討後，向建管處申請基地設
計尺寸筆誤更正，建管處於八十年八月九日才同意備查並核准放樣勘驗，被上訴人自
該日起始能正式施工，在此之前，被上訴人無法開工，既係可歸責上訴人之事由所致
，其間延誤之工期六十五天，自應予以扣除。上訴人於八十年九月十七日召開之工程
執行小組第八次會議、八十二年七月九日召開之免計工期審查會議，片面決定僅扣除
工期二十六天，其餘不扣除，或要求被上訴人自行吸收，顯不合理，縱被上訴人曾在
會中勉為同意，僅能解釋為同意不追究上訴人之遲延責任而已。則上訴人主張被上訴
人遲延完工之日數僅二十六天，扣除上開可歸責上訴人事由致延誤之工期後，被上訴
人並未逾期，上訴人自工程尾款中扣除被上訴人逾期完工之違約金一千零四十一萬五
千二百九十三元，即屬無據。至連續壁開挖之深度，固經上訴人於八十年四月三十日
開標前與投標廠商開會決議應按圖施作至地面下三十公尺。然上開會議紀錄僅係開標
前一段問答之紀錄，並非決議，亦非兩造合意之合約內容。縱認屬合約之一部分，依
合約第九條約定，如各文件彼此間互有差別時，由甲方（即上訴人）或其指定之建築
師解釋說明之，而上訴人所委託之張國禎建築師業已解釋所謂「施作至地面下三十公
尺，係指其最深之深度而言，被上訴人依設計圖施工，施做深度與開標紀錄決議尚無
不符之處」，被上訴人顯已依約履行。退步言，縱認上開會議紀錄係合約內容，被上
訴人亦曾於實際施工前請示上訴人究係依設計圖施工或係依會議紀錄變更設計追加工
程，經上訴人召開之工程執行小組第八次會議開會決議，同意連續壁施作深度十三‧
五公尺至二十二‧五公尺，並通知被上訴人准予備查，足見兩造業已再變更合約內容
，重新就連續壁施作十三‧五公尺至二十二‧五公尺達成合意，上開開標會議之決議
，對兩造已無拘束力。且被上訴人原本即係依設計圖估價投標，上訴人既不願變更設
計，辦理追加工程，而要求被上訴人依設計圖施工，自無所謂減少工程數量，應予扣
款之問題。上訴人徒憑審計部之質疑即予扣減連續壁工程款七百四十九萬九千五百九
十二元，為無足取。再者，被上訴人就所主張上訴人應給付其物價指數調整工程款部
分，提出檢討表乙份為據。上訴人對於該表中預定進度、實際進度、物價及工資調整
係數、材料及工資金額，均不爭執，僅對於是否調整及調整金額不同意。查該檢討表
將各該月份依預定進度應完成而未完成（即逾期）之部分（以百分比表示），以其事
實上延遲至次月份完成（施作），因而將次月份完成之工程部分（百分比）扣除上月
份預定進度該做而未做部分，仍有剩餘時，為該次月份預定進度該完成部分給予物價
指數調整，而該扣除部分（即前月份逾期者），依漲價不予調整之原則，作為計算物
價指數調整工程之計算方式，與承攬合約第七條第九款：「凡工程每月進度未能按照
契約進度表規定期限完工者，其逾期部分，漲價不予調整。」之規定精神相符，應屬
可採。依檢討表計算出因物價指數調整之材料、工資金額合計二千一百三十三萬零九
百九十四元，附加營業稅一百零六萬六千五百五十元，合計上訴人應給付被上訴人之
物價指數調整工程款為二千二百三十九萬七千五百四十四元，扣除上訴人已付之四百
八十萬四千八百六十八元，上訴人尚應給付被上訴人一千七百五十九萬二千六百七十
六元。綜上所述，被上訴人依承攬合約之約定，請求上訴人給付工程尾款及物價指數
調整工程款共三千五百五十萬七千五百六十一元及自起訴狀繕本送達翌日即八十四年
十一月二十一日起至清償日止加付法定遲延利息，洵屬正當，應予准許等詞，為其判
斷之基礎。
查兩造所立之承攬合約第五條記載：「三、因故延期：如因甲方（即上訴人）之原因
，變更設計，或人力不可抗拒之天災人禍，而致影響工期時，乙方（即被上訴人）應
即時書面向甲方申請延期，同時附送工期明細表，甲方視實際影響之情形核定准延日
數，乙方不得異議」（見一審外放證物編號被證一）。而依上訴人八十二年七月九日
召開之免計工期審查會議記錄記載，被上訴人因未完成電梯圖說審查，及因設計圖尺
寸與都市計劃圖不符致無法正式施工，先後向上訴人申請自八十年六月八日起至同年
七月九日止，及自八十年七月二十七日起至同年八月九日止免計工期，經上訴人開會
決議，就未完成電梯圖說審查部分，准予免計工期二十六天，就因設計圖尺寸與都市
計劃圖不符部分，不准免計工期（見一審外放證物編號被證二）。上訴人既已依承攬
合約之約定，明確核定被上訴人申請免計工期之日數，依該合約第五條約定，被上訴
人不得異議，原審竟摒棄不採，曲解被上訴人縱於會中同意，亦僅同意不追究上訴人
之遲延責任而已，遽認系爭工程應免計自八十年五月二十四日起至同年八月八日之工
期日六十五天，進而認被上訴人並未逾期完工，上訴人不得自工程尾款中扣除違約金
一千零四十一萬五千二百九十三元，不無可議。次查，上訴人係與投標廠商開會決議
連續壁應按圖施作至地面下三十公尺後，始進行投標，開標結果，由被上訴人得標，
有開標會議記錄可稽（見一審外放證物編號被證十四）。果爾，上訴人抗辯兩造係約
定以上開決議之深度作為計算連續壁標單數量及工程款之依據云云（見原審卷一八七
頁），似非全然無據。又承攬合約第八條記載：「甲方（即上訴人）對本工程有隨時
變更計劃及增減工程數量之權，乙方（即被上訴人）不得異議。對於增減數量，參照
本契約所訂單價計算增減之」。則上訴人縱於嗣後同意被上訴人施作連續壁深度十三
‧五公尺至二十二‧五公尺，惟既較約定之工程數量有所減少，上訴人是否不得依上
開規定按合約單價扣減工程款，尚非無疑。原審未詳加研求，遽以被上訴人係依原設
計圖施作連續壁深度，且經上訴人同意，無所謂減少工程數量，而認上訴人所為連續
壁工程款應扣減七百四十九萬九千五百九十二元之抗辯，為不可採，亦有可議。末查
上訴人於事實審辯稱：「兩造有爭執的部分是預定進度及每個月依進度調整部分」、
「檢討表所載調整後預定進度及累計進度與事實不符，不能採用」各等語（見原審卷
一六五、一九三頁），原審認上訴人對於檢討表中所列之預定進度不爭執，顯與卷存
證據資料不符。上訴人在事實審復辯稱：「檢討表上第二十四、二十五、二十六、二
十七期將上月超前之進度，用已彌補次月落後之進度，並依彌補後之進度調整工程款
，其計算方式與合約規定不符」等語（見原審卷一九二頁），攸關物價指數調整工程
款金額之計算，係屬重要之防禦方法，原審未於判決理由項下說明其何以不採之意見
，亦有理由不備之違法。上訴論旨，指摘原判決其敗訴部分為不當，求予廢棄，非無
理由。
據上論結，本件上訴為有理由，依民事訴訟法第四百七十七條第一項、第四百七十八
條第一項，判決如主文。
中      華      民      國    八十八    年      九      月     十六     日
                              最高法院民事第四庭
                                  審判長法官  林  奇  福
                                        法官  許  朝  雄
                                        法官  陳  國  禎
                                        法官  李  彥  文
                                        法官  陳  重  瑜
      右正本證明與原本無異
                                              書  記  官
中      華      民      國    八十八    年      九      月      三十    日
